【裁判字號】    97,訴,1207
【裁判日期】    971031
【裁判案由】    偽造文書
【裁判全文】
臺灣臺北地方法院刑事判決              97年度訴字第1207號
公  訴  人  臺灣臺北地方法院檢察署檢察官
被      告  戊○○
選任辯護人  林德川律師
上列被告因偽造文書案件，經檢察官提起公訴（96年度偵續字第
661號），本院判決如下：
    主  文
戊○○無罪。
    理  由
一、公訴意旨略以：被告戊○○基於偽造文書之概括犯意，在擔
    任三景國際生鮮有限公司（址設臺北市○○區○○路657號2
    樓，下稱三景公司）及里維國際農畜食品有限公司（址設臺
    北市○○區○○路655號1樓，下稱里維公司）總經理及實際
    負責人期間，連續於民國90年、91年間，在不詳處所，未經
    告訴人丙○○同意，偽造上開2家公司如附表所示之股東同
    意書內告訴人丙○○（均偽簽為姚芝菁）之署押，並盜用其
    所持有告訴人丙○○之印章加蓋其上，持之向臺北市政府商
    業管理處（下稱商管處）辦理變更上開2家公司登記而行使
    之，足以生損害於商管處對於商業登記管理之正確性及告訴
    人丙○○。嗣告訴人丙○○收到財政部於96年2月15日所發
    之書函，始悉上情。
二、按犯罪事實應依證據認定之，無證據不得認定犯罪事實，又
    不能證明被告犯罪者，應諭知無罪之判決，刑事訴訟法第15
    4條第2項及第301條第1項分別定有明文。而所謂認定犯罪事
    實之證據，係指足以認定被告確有犯罪行為之積極證據而言
    ，該項證據自須適合於被告犯罪事實之認定，始得採為斷罪
    資料，如未能發現相當證據，或證據不足以證明，自不能以
    推測或擬制之方法，以為裁判之基礎（參照最高法院29年上
    字第3105號、40年台上字第86號及30年上字第816號判例意
    旨）。次按告訴人之告訴，係以使被告受刑事訴追為目的，
    是其陳述是否與事實相符，仍應調查其他證據以資審認（參
    照最高法院52年台上字1300號判例）。另按刑法第210條之
    偽造文書罪，以無制作權之人冒用他人名義而制作該文書為
    要件之一，苟行為人基於他人之授權委託，即不能謂無制作
    權，自不成立該條之罪（參照最高法院47年台上字第226號
    判例意旨）。
三、公訴人據以認被告戊○○涉犯上揭犯行，無非係以被告戊○○之供述、告訴人丙○○之指訴及卷附之委任書、90年7月
    5日下午1時50分之會議記錄影本、證人尹鴻章、王瑜華之證
    述、證人王瑜華所簽「丙○○」簽名、三景公司與里維公司
    上之股東同意書及變更登記申請書等件為其論據。訊據被告
    固不否認曾在90年、91年間，丙○○被登記為三景公司與里
    維公司股東之事實，然堅詞否認有何行使偽造私文書犯行，
    辯稱：當時是丙○○委託王瑜華辦理股東移轉的事，並有會
    議紀錄可證，委任書也是王瑜華所提供影本，因王瑜華後來
    發生車禍，記憶喪失，所以不知道正本於何處，公司登記係
    委由會計師事務所辦理，丙○○部分應該是王瑜華簽的，伊
    登記丙○○為股東並無任何好處，伊並無行使偽造文書之犯
    行等語。
四、程序方面：按被告以外之人於審判外之言詞或書面陳述，除
    法律有規定者外，不得作為證據，刑事訴訟法第159條第1項
    固定有明文；惟被告以外之人於審判外之陳述，雖不符刑事
    訴訟法第159條之1至第159條之4之規定，而經當事人於審判
    程序同意作為證據，法院審酌該言詞陳述作成時之情況，認
    為適當，亦得為證據，同法第159條之5第1項亦有明文。本
    件被告、辯護人及檢察官於本院審判程序中對於以下所列證
    據之證據能力均不爭執，經本院審酌尚無不得為證據之情形
    ，均認有證據能力。
五、經查：
    (一)證人即告訴人丙○○於90年2月間至該年年底，曾於三景
      公司擔任會計職務，而證人丁○○、甲○○為朋友關係，
      丙○○與甲○○為中國海專同學，丙○○於任職前丙○○
      曾提出新臺幣（下同）20萬元投資三景公司，並自香港返
      回臺灣任職等情，業據證人丙○○證述，「（問：你任職
      期間，有沒有跟公司有何財務上往來？）領薪水，最早我
      有拿20萬元出來，那是在我任職之前，我人在香港，是王
      瑜華或甲○○打電話跟我說叫我做會計，說公司前景不錯
      ，這個行業可以投資，就說叫我拿20萬元出來，應該算是
      投資。」等語明確（見本院卷第157頁），又證人甲○○
      亦以10萬元出資，有意願擔任三景公司股東之事實，亦有
      證人甲○○證稱，「（問：你有加入三景公司擔任股東？
      ）我那時候有拿十萬元，有意願，但是沒有簽到什麼股東
      的東西。」、「（問：丙○○是三景公司的股東？）我不
      知道。」、「我忘記是我或是王瑜華打電話給丙○○請她
      來三景公司當會計，她有沒有拿錢我真的不清楚，因為時
      間太久。」等語附卷可按（見本院卷第237頁），另參諸
      證人丁○○所證述，「（問：你知不知道丙○○有投資三
      景公司？）我進來時，丙○○、甲○○、王瑜華我們都是
      好朋友，所以我才會進來這間公司，我是透過甲○○、王
      瑜華的推薦才進公司，當初他們三人是以股東的身分邀請
      我擔任公司業務，因為都是好朋友才答應.. 」、「...
      丙○○念中國海專，她是的同學，的妹妹跟我是
      朋友，丙○○差我三、四歲，我62年次，丙○○是58或59
      年次。」、「丙○○沒有多久就從香港回來，後來就到三
      景公司上班，我還記得她來上班時還拖著行李過來。」等
      語（見本院卷第168、170頁），核與證人即甲○○之妹乙○○所證述，丁○○為其友人，自國中時期就認識等語相
      符（見本院卷第245頁）。是證人丙○○、甲○○確有分
      別以20萬元、10萬元投資三景公司，其中甲○○、丙○○
      並以股東身分邀請丁○○進入三景公司擔任業務等情，應
      可認定，則甲○○、丙○○既有投資行為於先，並均以三
      景公司股東而邀請丁○○至三景公司擔任業務，且丙○○
      所投資20萬元，既非與三景公司或被告間之借貸關係，亦
      無收取利息之情，則被告因上開投資情形，登記丙○○為
      三景公司股東，亦核與常情無違。
    (二)另依90年11月9日委任書所示，其上有委任王瑜華全權代
      表證人丙○○處理三景公司及新公司（暫定名美商里維）
      股份事宜，並有關於三景公司名下福特MONDEO過戶予證人
      丙○○，扣抵三景公司部分股金，餘額轉新公司股金之記
      載，並於委任人處有丙○○之簽名，有該委任書1紙附卷
      可按（見96年度偵續字第661號卷第39頁），而該委任書
      上丙○○之署名經本院於97年8月25日提示予證人丙○○
      辨識結果，確為丙○○本人簽名，亦據證人丙○○證稱，
      「（問：委任人「丙○○」的簽名是否你所為？）這很像
      是我的簽名，幾乎就是我寫的樣子，可是這個東西我沒有
      做委任書，這是我的字沒有錯。」等語（見本院卷第159
      頁），參以三景公司名下於89至91年間確有車牌號碼8B-2
      241號福特六和廠之車輛登記資料，有臺北市監理處97年7
      月8日北市監牌字第09761722600號函所附汽車車籍查詢、
      汽車異動歷史查詢資料在卷可查（見本院卷第21頁至24頁
      ），而上開車輛亦確係由丙○○使用，亦據證人丙○○證
      稱，「（問：有一台車輛8B-2241號，你有無使用過？）
      有。」、「（問：這台車子是你的？）不是，是三景公司
      的車子。」、「（問：是不是90年年底就歸還這台車子？
      ）沒有。因為我拿20萬元出來，就把車子當作這20萬元的
      補償。」、「（問：有沒有將這件事情取得戊○○的同意
      ？）有談過，我跟戊○○說要把這個車子過戶，我希望這
      個車子過戶給我，他說公司的問題，好像車子不能過戶，
      後來就沒有過戶，當時戊○○有同意給我用車子，我說把
      這台車子拿來抵我所投資的20萬元，戊○○也有同意。」
      等語明確（見本院卷第158頁背面），核與證人丁○○所
      證稱，「（問：8B-2241號自小客車是不是三景公司所有
      ？）是。」、「（問：這台車子平常經營期間是給何人開
      的？）業務。原本這台車是給第一個業務蔡振義，後來他
      離開後就給我開，中間因為丙○○是股東，三景公司也結
      束了，所以我就不能開，丙○○要開，就給他開。」等語
      相符（見本院卷第168頁背面）。是證人丙○○既於上開
      委任書上簽名，並取得上開車輛使用權利扣抵股金出資屬
      實，況依上開委任書簽立時點係於90年11月9日，被告於
      斯時亦無預見證人丙○○將於96年3月間提出本件告訴，
      而預為製作該委任書後，預請證人丙○○簽名，並交付上
      開車輛而脫免罪責之可能，是證人丙○○就三景公司及里
      維公司股份確有委託王瑜華處理一情，已可認定。
    (三)再者，依三景公司90年7月5日會議記錄所示，被告與證人
      丙○○、王瑜華等人亦就公司營運狀況，及公司股份轉讓
      、新公司設立及股權分配事宜，進行討論，而經丁○○製
      作會議記錄後，分由被告及證人丙○○等人簽名，亦有卷
      附會議記錄2份可稽（見96年度偵續字第661號卷第49至56
      頁、本院卷第183至190頁），而該會議記錄於本院審理時
      係由證人丁○○提出，最末頁並有證人丙○○之簽名等情
      ，亦經本院於97年8月25日提示予證人丙○○辨識無訛（
      見本院卷第160頁），另由該會議記錄製作過程、提出經
      過，亦據證人丁○○證稱，「（問：這份會議紀錄的原本
      是不是你製作？）這是我打字的，原本會議記錄是由陳達
      明做紀錄，但是那天他在接電話，所以就由我做紀錄，這
      是我用電腦打字的，因為我當時有影印一份起來，是後來
      上法院後戊○○問我有沒有這份紀錄，我本來不想給他，
      後來是因為我想要趕快把事情釐清，所以我才願意出來，
      並將會議記錄影印給戊○○，因為我被限制出境，但是他
      們明明都是股東，但是都推責任。」、「（問：上面最後
      出席人員一欄，上面的簽名是不是由參加出席本人簽名？
      ）是。我們會將會議記錄交給出席人員簽名，之後才會歸
      檔。」、「（問：出席人員王瑜華下方的「Ｙ」是誰蓋的
      ？）是他自己蓋的，他在公司有刻一個「Ｙ」字，因為他
      是過來幫戊○○，有些事情他不想讓家裡的人知道，他過
      來幫戊○○的忙，所以他都用「Ｙ」字，像我們的工作表
      都會給王瑜華審閱，他都會在上面批註並且蓋「Ｙ」。」
      （見本院卷第167頁），是依該會議記錄製作過程，證人
      丙○○若未參與該次會議，何以會任意於該會議記錄上簽
      名，果若證人丙○○所述，於簽名時該會議記錄並無文字
      記載為真實，則細究該會議記錄所示，除證人丙○○簽名
      外，尚有林錫祺、被告、徐台雲等人簽名，又何以證人丁○○於製作會議記錄時均能銜接電腦打字字體於各該簽名
      者姓名之上，況其中關於林錫祺部分，電腦字體所示姓名
      為「林錫淇」，然署名部分卻簽署為林錫祺之正確姓名，
      是若本件會議記錄係事後製作，何以會將電腦打字部分與
      真實簽名部分為明顯錯誤記載？是證人丙○○於簽署時，
      該會議記錄應非空白紙張，則其指稱就三景公司與里維公
      司股份轉換事宜均不知情等語，即非可採。
    (四)又90年7月5日三景公司確有舉行股東會議等情，亦有三景
      公司日報表4份附卷可稽（見本院卷第67至143頁），該日
      報表係分別由三景公司人員丁○○、陳達明、乙○○、被
      告所填載，而該4份日報表記載均為連續記載，且經本院
      提示與證人丁○○、乙○○辨識結果，亦經證人丁○○、
      乙○○證稱該日報表為渠等製作無訛，又依上開4份日報
      表所載，均有90年7月5日召開股東會之記載，時間均為當
      日下午13時許至17時許間，該4份日報表亦有打孔機打孔
      情形，或有明顯污漬痕跡，所用字體、筆跡粗細亦非相同
      ，背面部分摻雜三景公司出貨事項資料、專案銷貨簿等事
      項，顯見為利用三景公司回收廢紙所製作日報表，應非臨
      訟經杜撰之作（見本院卷第70頁、第90頁、第110頁、第
      130頁），況於該日報表之連續記載過程中，亦均有「Y」
      之印文字體，且於該「Y」字前後並有王瑜華之批註事項
      ，亦據證人甲○○、丁○○辨識該字體屬王瑜華所有無誤
      （見本院卷第238頁背面、第167頁背面），則參諸上開會
      議記錄簽名狀況、日期，及日報表記載狀況，是證人丙○○為三景公司股東，並於90年7月5日參與股東會，於會間
      談及股份轉換及新設里維公司股份分配事宜，應屬真正，
      是其內容亦無逾越證人丙○○同意之範圍內，自難以偽造
      文書罪相繩。
    (五)再證人丁○○係擔任三景公司業務人員，而證人乙○○、
      丙○○均擔任三景公司會計人員，丙○○為主會計等情，
      亦據證人丁○○、乙○○證述綦詳（見本院卷第170頁背
      面、第244頁），而會計傳票係由證人丙○○整理，不用
      提示與王瑜華檢視，王瑜華亦不干預會計業務等情，亦經
      證人丙○○證述明確（見本院卷第160頁），是依卷附三
      景公司90年、91年綜合所得稅BAN給付清單所示（見96 年
      度他字第2867號卷第71至72頁），已載有證人丙○○於90
      年間領取薪資及營利所得之記載，而該給付清單應為扣繳
      單位即三景公司會計人員或提供會計憑證委由記帳業者所
      製作報表後，提供予國稅局供稽徵所用，是除證人丙○○
      、乙○○外，應無第三人可有製作該相關資料之途徑，而
      參以證人乙○○所供稱，僅參與製作現金帳，未經手薪水
      及股利發放等情（見本院卷第245頁），則上開綜合所得
      稅BAN給付清單所示給付內容，證人丙○○應難推諉不知
      其情，況依該股利發放所示，亦與上開股東會會議記錄所
      示股東實際出資額之比例相符，則其曾以股東身分領取營
      利所得等情，亦可認定；況依卷附如附表三景公司及里維
      公司股東同意書所示，其上91年1月20日、91年1月14日、
      91年7月19日、91年9月25日丙○○之印文固為「丙○○」
      無誤、然署名則明顯誤載為「姚芝菁」（見三景公司、里
      維公司登記案卷影本），然依上開證人丙○○、丁○○、
      乙○○、甲○○所述三景公司營運狀況，及證人丙○○所
      稱在職期間、上開三景公司綜合所得稅BAN給付清單、卷
      附全民健康保險投保資料所示（見本院卷第58頁），是被
      告對於丙○○本人姓名資料應無誤認之可能，若其果有未
      經丙○○同意，偽造如附表所示之股東同意書之意，亦應
      不致盜用正確印文、製作正確姓名之會議記錄、委任書，
      而反於簽署股東同意書時，誤簽丙○○姓名為「姚芝菁」
      之可能。
    (六)綜合上述各項證據，告訴人指訴被告未經授權偽造如附表
      所示起訴書所示股東同意書云云，均查與事實不符。揆諸
      首揭最高法院判例及判決見解，告訴人之指述自不足採信
      為認定被告有何偽造文書犯罪之證據。另告訴人雖表示證
      人丁○○為被告女友，其所言不足採信，然查，本件上開
      所憑依據非僅依證人丁○○之證述，況被告與丁○○若為
      男女朋友關係，被告何以亦會將丁○○列入股東名冊，而
      任令丁○○亦遭受限制出境等行政處分，證人丁○○自無
      迴護被告之必要，且證人甲○○、乙○○亦均表示不知道
      被告與證人丁○○關係為何，則證人丙○○所指，似嫌無
      據且與常情有違，自不足為被告不利之認定。
六、綜上所述，本件被告所為股東登記之行為，事前既經過丙○○同意並授權辦理，此部分即不違丙○○之本意，自無任何
    不實之情，不足證明被告有公訴意旨前揭所指偽造文書之犯
    行。此外，復查無其他積極證據足資證明被告有何公訴人前
    揭所指之前揭犯行，揆諸上開說明，自應為無罪諭知。
七、至於卷附美商里維國際企業有限公司設立登記時，資產負債
    表所示股東出資與實際出資額不符，所涉違反公司法第9條
    犯嫌部分，因與起訴書所認被告未經授權偽造如附表所示股
    東同意書之基本事實，並不相同，則被告是否另涉違反公司
    法第9條之罪嫌，應由檢察官另行偵查，附此敘明。
據上論斷，應依刑事訴訟法第301條第1項，判決如主文。
本案經檢察官蔡偉逸到庭執行職務。
中    華    民    國    97    年    10    月    31    日
                  刑事第十庭審判長  法  官    林春鈴
                                    法  官    謝昀璉
                                    法  官    呂煜仁
上正本證明與原本無異。
如不服本判決，應於判決送達後10日內向本院提出上訴狀（應抄
附繕本）。告訴人或被害人如對於本判決不服者，應具備理由請
求檢察官上訴，其上訴期間之計算係以檢察官收受判決正本之日
期為準。
                                    書記官    陳泰寧
中    華    民    國    97    年    11    月    3     日
附表：
┌──┬───────┬────────────────┐
│編號│ 偽造日期     │ 偽造情形                       │
├──┼───────┼────────────────┤
│ 1  │90年2月1日    │三景公司股東同意書之告訴人印文  │
├──┼───────┼────────────────┤
│ 2  │91年1月20日   │三景公司股東同意書之告訴人印文及│
│    │              │簽名                            │
├──┼───────┼────────────────┤
│ 3  │91年1月14日   │里維公司股東同意書之告訴人印文及│
│    │              │簽名                            │
├──┼───────┼────────────────┤
│ 4  │91年7月19日   │同上                            │
│    │              │                                │
├──┼───────┼────────────────┤
│ 5  │91年9月25日   │同上                            │
│    │              │                                │
└──┴───────┴────────────────┘


司法院資訊處製作；財團法人民間司法改革基金會備份。
